臺灣高等法院民事判決　　　　　　　　　 95年度醫上字第4號
上　訴　人　甲○○
訴訟代理人　李克強律師
被　上訴人　台北縣立醫院
法定代理人　乙○○
被　上訴人　丁○○
　　　　　　丙○○
共　　　同
訴訟代理人　林金鈴律師
上列當事人間請求侵權行為損害賠償事件，上訴人對於中華民國
95年1月20日臺灣板橋地方法院94年度醫字第1號第一審判決提起
上訴，經本院於96年7月11日言詞辯論終結，判決如下：
    主  文
上訴駁回。
第二審訴訟費用由上訴人負擔。
    事實及理由
壹、程序方面：被上訴人台北縣立醫院法定代理人於本院審理中
    變更為乙○○，有台北縣政府95.12.27北府人一字第095090
    524號令、銓敘部96.3.9部特四字第0962772672B號函可稽（
    見本院卷二第52、53頁），並經其聲請承受訴訟（見本院卷
    二第50頁），核無不合，應予准許。
貳、實體方面：
一、上訴人起訴主張：
（一）伊係產婦宗秋蘋之母，宗秋蘋於民國（下同）91年12月15
      日（星期日）13時20分許因懷孕已達38週又4日，且已出
      現陣痛情形，由其夫婿胡紹文伴隨前往被上訴人台北縣立
      板橋醫院（於93年7月1日與台北縣立三重醫院合併為台北
      縣立醫院，下稱台北縣立醫院）代辦急診掛號，並由被上
      訴人丁○○醫師（下稱丁○○）檢查簽章認可住院待產，
      並於當日18時59分以自然產方式產下一女後，丁○○為宗
      秋蘋縫合會陰後，竟擅離職守而於同日19時20分許外出返
      家休息，而由被上訴人丙○○護士（下稱丙○○）單獨一
      人自產房將宗秋蘋推出待產室，丙○○在同日19時30分緊
      急以電話將宗秋蘋於19時20分至19時30分之內大量出血之
      異狀告知丁○○，然丁○○僅在電話中命令丙○○清出宗
      秋蘋之血塊，並命侯曉中添加針劑等等虛應故事，敷衍塞
      責。丁○○未立刻返回宗秋蘋身旁，親自診斷，及早治療
      ，立刻開刀摘除宗秋蘋之子宮，一面止血並一面大量補充
      失血之作為義務，無故稽延至同日20時50分返回，猶粗心
      大意，不理不睬，在場證人即宗秋蘋之配偶胡紹文提醒其
      應作為補血等醫療措施等，終至宗秋蘋於同晚21時10分死
      亡。
（二）丙○○當時僅為宗秋蘋按摩腹部，沒有為其止血、補充血
      液，為必要之護理行為，且於丁○○不在場時，未向其他
      醫師請求協助，其行為與宗秋蘋之死亡間，亦有因果關係
（三）丁○○違反醫師法第11條、第12條之1、第21條、第25 條
      、醫療法第81條及藥師法第24條，爰依民法第184第2項規
      定請求丁○○為損害賠償。另依藥師法第24條及民法第
      184條第2項規定請求丙○○賠償。台北縣立醫院違反醫療
      法施行細則第1條、第38條，依民法第188條、第184條第2
      項及債務不履行之規定，爰請求台北縣立醫院連帶給付，
      併依民法第185、192、195條之規定請求被上訴人連帶賠
      償殯葬費用新台幣（下同）1,132,700元、扶養費14,175,
      304元及精神慰撫金9,695,889元。
（四）上訴聲明：
      1、原判決廢棄。
      2、被上訴人應連帶給付上訴人25,003,893元，及自起訴
         狀繕本送達之日起至強制執行之日止，按年息百分之
         五之遲延利息。
      3、願供擔保請准宣告假執行。
二、被上訴人則以：
（一）當日婦產科之值班護士計有2名，即值班護士楊美玲及流
      動護士丙○○，其中楊美玲為接生時之刷手護士，丙○○
      則協助丁○○接生，非如上訴人所主張「留下護士丙○○
      單獨1人自產房推出待產室」。而於當日19時20分至19時
      30分間，宗秋蘋係在待產室休息，子宮收縮情形及惡露量
      並無異狀，亦無上訴人所指之「產後產婦大量出血之異狀
      」。丁○○在接生後，至醫院內之技工室用餐，並無「擅
      離職守且於同日19時20分外出返家休息用餐」之情，丙○
      ○於同日19時30分通知丁○○後，丁○○於1分鐘內之19
      時31分即前往處置，此有護理紀錄單記載可証。且丁○○
      家住台北市○○○路，距台北縣立板橋醫院甚遠，如被上
      訴人丁○○係返家用餐、休息，如何能於19時31分為產婦
      宗秋蘋處理。尤其宗秋蘋之血塊，亦係19時31分丁○○用
      餐後返回知其情況後，將宗秋蘋再送至產房，親自為其清
      出100cc血塊，丙○○則於19時40分許，返回待產室後依
      丁○○指示以冰枕對宗秋蘋冰敷腹部，並協助子宮按摩，
      此亦有護理紀錄單可證。足見甲○○所指不實。又胡紹文
      所製作之「肇事始末真象」，亦屬內容不實，與護理紀錄
      單所載出入甚大，實係有心人憑其一知半解之醫學常識所
      造假。本案經衛生署醫事審議委員會鑑定結果，亦認丁○
      ○於處理過程無醫療疏失，上訴人請求丁○○賠償，自屬
      無據。
（二）丙○○係護理人員，依護理人員法第24條第1項第4款及第
      2項之規定，護理人員之醫療輔助行為，應在醫師指示下
      行之，丙○○於發覺宗秋蘋異常狀況時，已立即通知丁○
      ○到場，並協助丁○○對於宗秋蘋給予必要之醫療處置，
      是否輸血，則需依醫生之專業判斷，不得擅自提供病患輸
      血之緊急處置。上訴人以丙○○未為補血之積極作為，認
      應負共同侵權行為責任，於法未合。
（三）羊水栓塞係生產中及產後造成母親猝死之重要原因，且為
      醫療技術高度發達之已開發國家孕婦最主要死亡原因之一
      ，很難事先預知，且病情惡化極快，死亡率極高。子宮大
      量出血，係羊水栓塞後出現之症狀之一，宗秋蘋雖有出血
      ，但並未達到必須摘除子宮之地步，因其血壓、心跳、血
      色素均在正常範圍之內，子宮無殘留胎盤，且子宮亦無破
      裂，即無摘除之必要。上訴人指稱子宮大量出血係導致羊
      水栓塞之原因，並藉此而稱倘將子宮摘除，即可免於死亡
      ，實倒果為因。
（四）上訴人請求賠償之損害，其中扶養費部分以宗秋蘋平均餘
      命計算其可受扶養之年數及金額，於法不合。宗秋蘋之死
      亡原因業經鑑定，惟至今遺體仍未埋葬，其遺體冷藏費
      323,700元，核無必要。殯葬費用中，土葬780,000元僅係
      預估，並非實支，且其中「壽衣全套真絲38,000元」及「
      真絲4,000元」部分偏高且重複；「棺木158,000元」偏高
      ；「紙紮靈屋」、「瓷像」、「襄儀」、「禮堂外花牌」
      、「藝術花山」、「地毯」、「頭旗車」、「魂轎車」、
      「香亭車」、「大鼓亭」、「功德」、「服務費」、「打
      枉死城」等均非必要費用；靈車20,000 元偏高；「四坪
      公墓」300,000元偏高。又上訴人計算慰撫金之方法與扶
      養費相同，核屬無據，且有重複。
（五）答辯聲明：駁回上訴。
三、兩造不爭執事項：
    宗秋蘋於91年12月15日13時30分至臺北縣立板橋醫院就診，
    於當日18時59分經被上訴人丁○○予以自然產方式接生產下
    一女後，於同日19時30分發現惡露量多，19時31分丁○○清
    出血塊100ml，19時40分回待產室，20時32分給予子宮按摩
    ，21時給予子宮收縮劑，並做腹部超音波掃描檢查，21時15
    日開始輸血，21時20分宗秋蘋喪失意識，丁○○呼叫急救小
    組加入急救，延至翌日2時34分宣告死亡之事實，有台北縣
    立板橋醫院入院許可證、急診病歷、護理紀錄、產科紀錄單
    、產房護理紀錄單、加護中心特殊護理紀錄單等相關護理紀
    錄單據附於台灣板橋地方法院檢察署92年度相字第79號相驗
    卷可憑（影本附於原審板調字第235號卷第48-112頁），並
    經同署檢察官督同檢驗員及法醫師前往相驗並進行解剖，製
    有相驗筆錄、相驗屍體死亡證明書及法務部法醫研究所（92
    ）法醫所醫鑑字第0096號解剖鑑定書附於上開相驗卷可憑，
    且為兩造所不爭，堪信為真實。
四、兩造爭執之事項：
（一）被上訴人丁○○、丙○○於處理宗秋蘋生產之醫療過程是
      否有疏失之處？與宗秋蘋之死亡有無因果關係？
   1、宗秋蘋死亡之原因為何？其會陰撕裂傷是否為產後出血不
      止之原因？有無即時輸血必要？與發生羊水栓塞症狀有無
      關連？
   2、丁○○有無預見羊水栓塞症狀發生之可能？其於19時31分
      至20時30分之處置是否足夠？處置有無疏失？
   3、丙○○有無疏失或可歸責事由？
   4、台北縣立醫院應否負債務不履行之責？
（二）丁○○有無違反醫師法第11條、12條之1、21條、25條，
      醫療法第81條、藥師法第24條之情事？丙○○有無違反藥
      師法第24條之情事？台北縣立院醫院有無違反醫療法施行
      細則第1條、第38條之情事？
（三）丁○○、丙○○之行為是否構成民法第184條第2項之侵權
      行為? 台北縣立醫院應否依民法第188條負連帶責任？
五、法院之判斷：
（一）被上訴人丁○○、丙○○於處理宗秋蘋生產之醫療過程是
      否有疏失之處？與宗秋蘋之死亡有無因果關係？
   1、宗秋蘋死亡之原因為何？其會陰撕裂傷是否為產後出血不
      止之原因？有無即時輸血必要？與發生羊水栓塞症狀有無
      關連？
      （a）產婦宗秋蘋之死亡原因，係因產後羊水栓塞而自然
           死亡乙節，業經法務部法醫研究所解剖並進行鑑定
           結果，認宗秋蘋解剖時無胎盤殘留或子宮破裂，羊
           水栓塞為主要死亡因素，係屬自然死亡認定在案，
           此有該所鑑定書附於上開相驗卷第126- 133頁可憑
           。
      （b）本件復經台灣板橋地方法院檢察署送請行政院衛生
           署醫事審議委員會（下稱醫審會）審議鑑定，依該
           會之鑑定書所載：「（1）由病歷紀錄得知，產婦生
           完產後，有產後出血之問題持續存在，鄭醫師給予
           子宮收縮劑、按摩子宮等醫療措施，顯示當時存在
           子宮收縮無力合併產後出血，但血壓、心跳仍屬正
           常。隨後產婦主訴腰痠不適、視力模糊、精神躁動
           ，此時出現血壓下降、心跳加快等現象，鄭醫師隨
           即處理（給予子宮收縮劑、給氧氣、驗血、輸血、
           氣管內插管、給強心劑、心肺復甦術），仍無法讓
           血壓回升，氣體動脈分析顯示血氣飽和濃度非常低
           （5.1%）。羊水栓塞症作為第一考慮。（2）產婦發
           生羊水栓塞症，無法事先測知，也無法預先防範，
           死亡率高達85%以上。發生機率為1／14000－1／
           34000。可能是因為羊水內涵有許多胎兒的麟狀細胞
           、胎脂、胎毛及胎便等物質，進入母體血液循環中
           ，大部分產婦不會有反應，但對少部分產婦造成肺
           動脈的過敏（anaphylaxis）反應，會導致肺動脈小
           血管的痙攣，引起短暫的肺高血壓、重度缺氧級系
           統血壓下降。臨床表現為突然呼吸停止。宗女士的
           臨床症狀表現，正如上述過程。（3）綜合上述，產
           婦於生產後發生子宮收縮不良合併產後出血，醫療
           處置過程中，又發生羊水栓塞症，導致宗女士死亡
           。主要死因為羊水栓塞症，鄭醫師於處理過程中無
           醫療過失。」等語，此有92年10月6日行政院衛生署
           醫字第0920215407號函暨鑑定書1分附於上開相驗卷
           第149-153頁可憑（鑑定書影本附於本院卷一第89-
           92頁）。
      （c）上訴人於本院雖主張宗秋蘋係因會陰撕裂傷造成產
           後出血不止，如即時輸血，並切除子宮，即可避免
           發生羊水栓塞症狀云云。但依據醫審會第0000000號
           鑑定書已表明「產婦會陰撕裂傷屬生產過程中常見
           之情況，若出血不止，應檢查撕裂傷處是否需進一
           步縫合止血，依據宗秋蘋之病歷記載，於19時30分
           發現產婦惡露量多，19時31分由丁○○清出血塊，
           給予冰敷、按摩子宮後子宮收縮可，19時40分產婦
           回待產室，生命跡象尚屬穩定，顯示當時並非出血
           不止，故應無致生命危險之虞，無輸血之必要，...
           ，產後出血原因眾多，羊水栓塞為其中一原因，此
           產婦產後出血不止與發生羊水栓塞症狀，兩者無直
           接關連。」等語（見本院卷二第17頁），可知產婦
           宗秋蘋產後尚未達於大量失血不止之情況，無輸血
           之必要，且發生羊水栓塞亦與產後出血不止無直接
           關連，核與丁○○所辯於子宮大量出血才必須切除
           子宮，本件並非子宮大出血，因羊水栓塞的發生是
           一瞬間，如切除子宮可避免羊水栓塞，早就做了等
           語尚屬相符，足証上訴人上開主張顯乏具體事証可
           資佐証，自不足採。
   2、丁○○有無預見羊水栓塞症狀發生之可能？其於19時31分
      至20時30分之處置是否足夠？處置有無疏失？與宗秋蘋之
      死亡有無因果關係？
      （a）查產婦發生羊水栓塞症，無法事先測知，亦無法預
           先防範，死亡率高達85%，此一事實業經醫審會於第
           0000000號鑑定書中明確表明（見本院卷二第17、18
           頁）。本件產婦宗秋蘋因產後羊水栓塞症而死亡，
           已如前述，而發生羊水栓塞迄今醫療界尚無法預防
           及具有效果之治療方式，自難期待醫師丁○○對於
           宗秋蘋發生羊水栓塞之事實有預見及預先防範之注
           意義務。
      （b）上訴人雖主張丁○○為宗秋蘋接生縫合後就逕行離
           開宗秋蘋，嗣後宗秋蘋流血不止經丙○○以電話通
           知後，丁○○在19點31分時到宗秋蘋身旁，惟僅清
           理血塊未作進一步檢查，亦沒有採取必要之急救措
           施，即切除多餘子宮。19時42分丙○○將宗秋蘋推
           到休息室時，丁○○又無故離開宗秋蘋，至20時32
           分時，丙○○再通知丁○○，丁○○迄20時52分才
           又到現場診視宗秋蘋的狀況，並予以輸血，但血漿
           並未備妥，致宗秋蘋於21時10分死亡，顯有可歸責
           事由云云。惟查：
          （1）宗秋蘋於當日18時59分自然生產，並於19時8分
               娩出胎盤後，於19時20分經送至待產室觀察，
               斯時其生理跡象為宮縮可，宮底臍下壹指，惡
               露量中，血壓為124／71mmHg，心跳79次／分，
               此有產房護理記錄單影本可按（見原審板調字
               第235號卷第12-13頁），足見當時宗秋蘋生理
               跡象尚屬正常。則丁○○於為宗秋蘋縫合後，
               在宗秋蘋由丙○○觀察並照護下，暫離宗秋蘋
               之身旁，於醫療上，尚難認有何疏失。再由上
               開護理記錄單所載，丙○○嗣於19時30分以電
               話聯絡丁○○，丁○○即於19時31分到診，亦
               足証丁○○於為宗秋蘋接生後，確仍留在院內
               ，並未遠離，上訴人上開主張與事實不符，尚
               難採信。
          （2）丙○○於19時24分再觀察宗秋蘋之生理跡象，
               宮底臍下壹指，宮縮可，惡露量紅，中量，血
               壓120／66mmHg，心跳76次／分，除教導其子宮
               按摩外，並給予子宮收縮劑，再繼續觀察照護
               。嗣於19時30分察得宗秋蘋之血壓為110／70mm
               Hg，心跳79次／分，宮縮可，宮底臍下壹指，
               惡露量多，約沾濕壹塊看護墊，丙○○即通知
               丁○○到場，丁○○於19時31分到場後即將宗
               秋蘋送至產房清出約100ml血塊後，再將宗秋蘋
               送回待產室，並指示予以冰枕冰敷腹部並協助
               子宮按摩，丙○○於19時42分對宗秋蘋之觀察
               為為宮縮可，宮底臍下壹指，此有上開護理記
               錄單可憑。足見宗秋蘋於19時31分丁○○到診
               後，迄19時42分在待產室觀察期間，除惡露量
               較多，顯示可能有產後出血問題外，心跳、血
               壓等生理跡象，均屬正常。而羊水栓塞症依前
               所述，並無任何預測指標得為預先測知，預先
               防範，則丁○○依宗秋蘋之臨床症狀表現僅有
               產後出血之現象，並無突然呼吸困難、全身發
               熱、低血壓、血氧濃度下降等羊水栓塞症之臨
               床表現，故其採取以防止產後出血為要務，將
               宗秋蘋重新送回產房檢查並清理血塊，其臨床
               判斷與處置屬符合醫療常規。
          （3）次查，宗秋蘋於19時42分再度被送至待產室後
               ，仍由丙○○負責觀察、照護，宗秋蘋於20時7
               分之血壓為114／64mmHg，心跳78次／分，侯曉
               如並依丁○○之指示有給予子宮收縮劑，迄20
               時30分宗秋蘋抱怨腰酸不適，丙○○乃通知鄭
               仁榮，丁○○於20時32分即前往診視產婦，並
               為宗秋蘋按摩子宮，有上開護理記錄單可稽，
               則上訴人主張丁○○於20時32分經丙○○通知
               ，迄20時52分始到現場，即與事實不符。而就
               19時31分至20時30分之間，醫師對產婦之處置
               及醫囑，尚能維持產婦生命徵相穩定，應無疏
               失之處，與產婦死亡無因果關係，亦經本院再
               次送請醫審會鑑明在卷，有第0000000號鑑定書
               可憑（見本院卷二第17頁反面），自難認鄭仁
               榮在此段期間之處置有何疏失之處，上訴人主
               張丁○○在19時42分離開宗秋蘋後，至20時52
               分始再度到現場診視宗秋蘋，構成疏失及可歸
               責事由云云，自難採信。
          （4）上訴人另提出胡紹文所製作之就診紀錄，欲證
               明丁○○醫療上確有疏失，惟依據附於原審法
               院93年度板調字第235號第25-30頁之就診記錄
               文書，並無製作人之署名，已難執為係胡紹文
               所製作之證明，又縱令係胡紹文所製作，觀其
               內容亦僅係站在病患家屬立場所作之記錄，然
               對於宗秋蘋產後因羊水栓塞症而死亡之突發情
               形，依前所述即使是專業醫師尚且無法預見及
               預先防範，更遑論是病人家屬，故胡紹文個人
               所製作之記錄自不足作為認定丁○○、丙○○
               是否有醫療疏失之責之佐証。
    3、丙○○有無疏失或可歸責之事由？
       上訴人雖主張丙○○未立即將丁○○找回，且在丁○○
       不在場期間，僅為宗秋蘋按摩腹部，未進一步進行止血
       及補充血液。且主治醫師不在，亦未向其他的醫師請求
       協助，就宗秋蘋之死亡，亦屬可歸責云云，惟查：
       （a）丁○○於為宗秋萍接生後，係在院內填載資料或用
            餐，並未離院乙節，業據丁○○陳明，核與丙○○
            陳述「... 因為產婦在19點20分生產完後生命現象
            穩定，所以我們送到待產室恢復，在觀察期間發現
            她的惡露較常人為多一點，就趕快通知鄭醫師。我
            在七點半的時候有通知鄭醫師，鄭醫師在19點31分
            的時候就回到產房，我有把通知的情形記載在護理
            紀錄簿上。在19點40分的時候處理完畢又送回待產
            室。其實醫師在接生完後還需要製作書面的紀錄所
            以他並不是離開待產室或產房。19點40分之後我有
            按醫師的指示為她進行冰敷、按摩等護理工作同時
            給予子宮收縮劑。20點07分的時候我還是有根據醫
            囑給他子宮收縮劑。20點30分的時候產婦開始抱怨
            腰酸不適，我就通知鄭醫生鄭醫師在20點32分到場
            。鄭醫師並不是19點40分之後到20點30分間都不在
            現場，因為他還有給我指示，只是他這當中可能有
            去吃飯。」等語相符（見原審卷第243頁）。而宗
            秋蘋於生產後，除惡露較常人為多外，生命跡象均
            稱穩定，有如前述，丙○○詳實觀察、照護宗秋蘋
            ，並將之記載護理記錄，且通報丁○○，並依鄭仁
            榮之指示為宗秋蘋按摩，並給予子宮收縮劑，顯已
            盡其護理上之照護義務。且丁○○仍在院內，並就
            宗秋蘋之狀況予以指示處置，丙○○並無尋求其他
            醫師協助之必要。上訴人主張丙○○未立即將鄭仁
            榮找回，且未向其他的醫師請求協助，就宗秋蘋之
            死亡，亦屬可歸責云云，殊非可採。
       （b）又按護理人員之業務如左：一、健康問題之護理評
            估。二、預防保健之護理措施。三、護理指導及諮
            詢。四、醫療輔助行為。前項第四款醫療輔助行為
            應在醫師之指示下行之。護理人員法第24條定有明
            文。是護理人員為止血、輸血等醫療輔助行為，應
            在醫師指示下為之。丙○○僅有護士、助產士及護
            理師執照，此有護士證書、助產士證書、護理師證
            書之影本各一份在卷可憑。其顯無法從事為宗秋蘋
            止除子宮出血、並予輸血等補充血液之醫療輔助行
            為。故上訴人主張丙○○於丁○○不在場期間，僅
            為宗秋蘋按摩腹部，未進一步進行止血及補充血液
            ，顯有疏失，亦不足取。
    4、台北縣立醫院應否負債務不履行之責？
       （a）上訴人主張丁○○、丙○○係台北縣立醫院之受僱
            人，宗秋蘋於91年12月15日入院生產，由受僱人鄭
            仁榮負責主治接生，竟發生宗秋蘋死亡之結果，應
            認其係構成債務不履行，台北縣立醫院應依法負債
            務不履行之責云云。
       （b）按債務不履行，債務人所以應負損害賠償責任，係
            以有可歸責之事由存在為要件，故債權人苟証明債
            之關係存在，並因債務人不履行債務而受有損害，
            即得請求債務人負債務不履行之責任，如債務人抗
            辯損害之發生為不可歸責於債務人之事由所致，即
            應由其負舉証之責，如未能舉証証明，即不能免責
            。
       （c）次按醫師或醫院提供特殊之醫療技能、知識、技術
            與病患訂立契約，為之診斷治療疾病，係屬醫療契
            約，其契約性質為何，固不無疑問，惟我國學說及
            實務見解通常均認為係屬委任契約或近似於委任契
            約之非典型契約，則有關於民法債編總則有關債務
            不履行之規定部分，自有其適用。惟醫療行為係屬
            可容許之危險行為，醫師於醫療行為過程中應以其
            克遵各種危險事業所定之規則，並於實施危險行為
            時已盡其應有之注意義務，則對於行為之危險即得
            免其過失責任，本件丁○○處理產婦宗秋蘋產後過
            程，已盡相當之注意義務，醫審會鑑定結果亦認其
            處置過程並無醫療疏失（見本院卷二第17、18頁）
            ，產婦宗秋蘋因產後發生羊水栓塞症致死，應屬非
            可歸責於丁○○之事由所致，自難令台北縣立醫院
            、丁○○及丙○○負債務不履行之責。
（二）丁○○有無違反醫師法第11條、12條之1、21條、25條，
      醫療法第81條、藥師法第24條之情事? 丙○○有無違反藥
      師法第24條之情事？台北縣立院醫院有無違反醫療法施行
      細則第1條、第38條之情事？
   1、按醫師非親自診察，不得施行治療、開給方劑或交付診斷
      書。但於山地、離島、偏僻地區或有特殊、急迫情形，為
      應醫療需要，得由直轄市、縣（市）主管機關指定之醫師
      ，以通訊方式詢問病情，為之診察，開給方劑，並囑由衛
      生醫療機構護理人員、助產人員執行治療。醫師法第11條
      第1項固定有明文。丁○○於為宗秋蘋接生後，先後於晚
      間19時31分及20時32分親自診察後，始為處置治療，有上
      開護理記錄單可證，丙○○亦係依丁○○看診後之處置辦
      理，故上訴人主張丁○○有未親自看診，即施行治療、開
      給方劑，丙○○並配合用藥，有違反醫師法第11條、藥師
      法第24條情事，與事實不符，不足採信。
   2、又按醫師或醫療機構診治病人時，應向病人或其家屬告知
      其病情、治療方針、處置、用藥、預後情形及可能之不良
      反應。醫師法第12-1條、醫療法第81條固均定有明文。惟
      依醫審會鑑定書所言，丁○○在處理宗秋蘋產後出血部分
      ，與其死亡並無因果關係，亦無疏失之處，而產婦在醫療
      過程中發生羊水栓塞症，係醫生所無法預見及預先防範，
      則丁○○對於無法預見或預先防範之羊水栓塞症，亦無從
      先向病患家屬告知病情、或治療方針及預後情形等，自難
      認其行為違反上開法律之規定。
   3、查，產婦發生羊水栓塞係屬產科急症，臨床表現為突然呼
      吸困難、全身發熱、低血壓、血氧濃度下降，臨床少見，
      發生之原因及危險因子至今不明，故無對策可供預防，又
      羊水栓塞變化性相當快，產婦往往在短時間內即喪失性命
      ，死亡機率極高，迄今醫療界尚無法預防及具效果之治療
      方式，有如前述，而宗秋蘋自19時20分經送至待產室觀察
      至20時50分間，除惡露較多外，生命跡象均屬穩定，迄21
      時許始出現視力微模糊、精神顯燥動，血壓88／23mmHg，
      心跳104次／分。丁○○即予抽血檢驗，做腹部超音波檢
      查。21時10分宗秋蘋出現宮縮差，丁○○及丙○○則予加
      強子宮按摩。21時15分宗秋蘋之血壓67／20mmHg，視力較
      模糊，精神躁動，丁○○給予氧氣2L／min，並予輸濃縮
      紅血球1單位。21時20分宗秋蘋突喪失意識，丁○○緊急
      呼叫急救小組加入急救，給予氣管內插管、心肺復甦術、
      強心劑等情，有上開護理記錄單影本可參（見原審法院93
      年度板調字第235號卷第15-18頁）。足見宗秋蘋係於21時
      10分起至21時20分間，生命跡象始突然變差，而丁○○依
      其臨床病徵，先後給予子宮收縮劑、按摩子宮、驗血、輸
      血、給氧氣等處置，顯已予以積極之救治，則上訴人指摘
      其對宗秋蘋有無故拖延救治之違反醫師法第21條之情事，
      亦與事實不符，不足為採。
   4、上訴人另主張台北縣立醫院未指派適當人數之醫師值班，
      有違反醫療法第42條、醫療法施行細則第38條規定之情事
      ，然此部分已經台北縣立醫院所否認，而上訴人亦未舉證
      以明，亦難採信。
（三）丁○○、丙○○之行為是否構成民法第184條第2項之侵權
      行為？台北縣立醫院應否依民法第188條負連帶責任？
   1、按違反保護他人法律，致生損害於他人者，負賠償責任，
      但能証明其行為無過失者，不在此限，民法第184條第2項
      定有明文。
   2、上訴人主張丁○○、丙○○違反醫師法、藥師法等規定，
      構成侵權行為云云。惟依前開說明，丁○○、丙○○並無
      上訴人所指違反醫師法、藥師法及醫療法之事實，自無從
      推定其二人有何過失，上訴人主張丁○○、丙○○構成民
      法第184條第2項之侵權行為，台北縣立醫院應依188條之
      規定連帶負責，即屬於法無據。
六、綜上所述，被上訴人丁○○、丙○○就宗秋蘋之死亡，於醫
    療、護理行為上，既無可歸責之事由，上訴人甲○○亦未舉
    證證明被上訴人有何違反保護他人法律致宗秋蘋死亡，或被
    上訴人有何故意或過失致宗秋蘋死亡之情事，則上訴人甲○
    ○依不完全給付及侵權行為之規定，請求丁○○、丙○○負
    連帶損害賠償責任，台北縣立醫院依民法第188條負連帶賠
    償責任，均無理由，應予駁回。原審所為上訴人敗訴之判決
    ，於法並無違誤，上訴意旨指摘原判決不當，求予廢棄改判
    ，為無理由。
七、本件事證已臻明確，兩造其餘攻擊防禦方法及未經援用之舉
    証，經本院詳加審究後認與判決結果不生影響，上訴人於本
    院再聲請胡紹文到庭作証，聲請法醫楊日松就宗秋蘋之遺體
    再行鑑定，核屬無必要，附此敘明。
據上論結，本件上訴為無理由，依民事訴訟法第449條第1項、第
78條，判決如主文。
中　　華　　民　　國　　96　　年　　7 　　月　　25　　日
　　　　　　  　　　民事第十四庭
                        審判長法　官  許正順
　　　　　　　　  　　　      法　官  黃麟倫
　　　　　　　　　  　　      法　官  張  蘭
正本係照原本作成。
如不服本判決，應於收受送達後20日內向本院提出上訴書狀，其
未表明上訴理由者，應於提出上訴後20日內向本院補提理由書狀
（均須按他造當事人之人數附繕本）上訴時應提出委任律師或具
有律師資格之人之委任狀；委任有律師資格者，另應附具律師資
格證書及釋明委任人與受任人有民事訴訟法第466條之1第1項但
書或第2項（詳附註）所定關係之釋明文書影本。
中　　華　　民　　國　　96　　年　　7 　　月　　25　　日
　　　　　　　　　　　　　　　書記官  應瑞霞
附註：
民事訴訟法第466條之1（第1項、第2項）：
對於第二審判決上訴，上訴人應委任律師為訴訟代理人。但上訴
人或其他法定代理人具有律師資格者，不在此限。
上訴人之配偶、三親等內之血親、二親等內之姻親，或上訴人為
法人、中央或地方機關時，其所屬專任人員具有律師資格並經法
院認為適當者，亦得為第三審訴訟代理人。
